【裁判字號】    91,簡,327
【裁判日期】    920107
【裁判案由】    綜合所得稅
【裁判全文】
高雄高等行政法院簡易判決                          九十一年度簡字第三二七號
    原      告  乙○○
                甲○○
    被      告  財政部高雄市國稅局
    代  表  人  丙○○  局長
    訴訟代理人  壬○○
右當事人間因綜合所得稅事件，原告不服財政部中華民國九十一年六月三日台財訴字
第０九一一三五三五三五號訴願決定，提起行政訴訟。本院判決如左：
    主  文
原告之訴駁回。
訴訟費用由原告負擔。
    事  實
一、緣原告民國（下同）八十八年度綜合所得稅結算申報，列報其本人、子女、外甥
    等八人之免稅額，共計新台幣（下同）五七六、０００元，經被告初查以原告列
    報之外甥辛○○、戊○○、己○○（己○○部分業經原告撤回訴訟）等三人，與
    原告未以永久共同生活為目的而同居一家，即均未具備家長家屬關係，核與所得
    稅法規定得列報扶養親屬免稅額之要件不符，乃否准認列免稅額二一六、０００
    元，核定免稅額為三六０、０００元。原告不服，申請復查，未獲變更，提起訴
    願，亦遭駁回，遂就辛○○、戊○○免稅額部分提起本件訴訟主張：系爭親屬均
    由原告扶養，戊○○係原告乙○○之妹丁○○之女兒，前與原告同戶口，因家庭
    及就學因素才遷回台南；辛○○是原告甲○○之妹庚○○之子，本和原告同戶口
    因家庭因素才搬回楊梅，然均由原告扶養中，為此聲明求為判決訴願決定及原處
    分（復查決定含原核定處分）關於否准認列辛○○、戊○○免稅額部分均撤銷等
    語。被告則以：原告申報受扶養親屬辛○○、戊○○未與原告同住，故原告與辛
    ○○、戊○○不具有家長家屬關係，即與民法及所得稅法得列報其他親屬免稅額
    規定不符，原告縱有資助其外甥辛○○、戊○○，亦屬念同宗之誼而給予津貼，
    不能援為要求扶養之根據，原告所訴為無理由，請予駁回等語，資為抗辯。
二、按「‧‧‧一、免稅額：納稅義務人按規定減除其本人、配偶及合於左列規定扶
    養親屬之免稅額．．．（四）納稅義務人其他親屬或家屬，合於民法第一千一百
    十四條第四款及第一千一百二十三條第三項之規定，未滿二十歲或滿六十歲以上
    無謀生能力，確係受納稅義務人扶養者。」所得稅法第十七條第一項第一款第四
    目前段定有明文。次按「左列親屬互負扶養義務．．．四、家長家屬相互間。」
    、「負扶養義務者有數人時，應依左列順序定其履行義務之人：一、直系血親卑
    親屬。二、直系血親尊親屬。三、家長．．．。」、「家置家長。同家之人，除
    家長外，均為家屬。雖非親屬而以永久共同生活為目的同居一家者，視為家屬。
    」分別為民法第一千一百十四條第四款、第一千一百十五條第一項、第一千一百
    二十三條所明定。再按「所得稅法有關個人綜合所得稅『免稅額』之規定，其目
    的在以稅捐之優惠使納稅義務人對特定親屬或家屬盡其法定扶養義務。同法第十
    七條第一項第一款第四目規定‧‧‧，得於申報所得稅時按受扶養之人數減除免
    稅額，固須以納稅義務人與受扶養人同居一家為要件，惟家者，以永久共同生活
    之目的而同居為要件，納稅義務人與受扶養人是否為家長家屬，應取決於其有無
    共同生活之客觀事實，而不應以是否登記同一戶籍為唯一認定標準。．．．」業
    經司法院釋字第四一五號解釋在案。足見此項免稅額之享有，無論受扶養者為其
    他親屬或家屬，除確係受納稅義務人扶養外，尚須符合民法第一千一百十四條第
    四款及第一千一百二十三條第三項之規定，即以具備家長家屬關係為要件。
三、經查，原告八十八年度申報綜合所得稅，列報扶養外甥辛○○、戊○○等人，惟
    據原告乙○○陳稱：八十八年間戊○○未與其同住，其至台南探視其妹丁○○時
    ，多少會拿些錢給他或匯款給他等語；證人丁○○則證稱：八十八年間戊○○在
    台南唸書，未與原告同住，但是寒暑假都會到原告家住幾個月，其兄乙○○有時
    候會幫忙繳學雜費等費用等語；證人戊○○亦證稱：八十八年間其唸台南縣新化
    高中，沒有與原告住一起，其生活費和學雜費，有時候是舅舅匯款幫助，有時侯
    是其母工作賺的錢等語（詳見本院九十一年十二月六日筆錄）。綜上原告及證人
    所述，可知八十八年間戊○○並未與原告同住，縱如證人丁○○所述戊○○於寒
    暑假會至原告家住，亦屬短期渡假性質，顯無以永久共同生活為目的而與原告同
    居一家之情形。又據原告乙○○陳稱：八十八年間辛○○在高雄讀瑞豐國中，和
    原告同住，並由原告扶養等語；證人庚○○（原名鄭玲英）則證稱：八十八年間
    辛○○唸瑞豐國中，住其姊甲○○家，由其姊扶養等語；證人辛○○亦證稱：八
    十八年間其就讀瑞豐國中，住二阿姨甲○○家，由二阿姨扶養等語（詳見本院九
    十一年十二月六日筆錄）。惟查，辛○○在瑞豐國中之就學紀錄，其係自八十六
    年九月起至八十七年八月二十九日止，就讀於瑞豐國中，之後則已轉至桃園縣楊
    明國中就讀，戶籍並一併遷回桃園縣，此有瑞豐國中學生學籍紀錄表及戶籍資料
    查詢清單附於本院卷及原處分卷可參。足見八十八年間辛○○係在桃園縣就學，
    顯不可能與原告同住，故原告乙○○及證人辛○○、庚○○所述八十八年間辛○
    ○係住於原告家中乙節，顯與事實不符，自不足採。綜上所述，原告與辛○○、
    戊○○，既無以永久共同生活為目的而同居一家之客觀事實，即難謂渠等具有家
    長家屬關係存在。原告雖提出庚○○、丁○○出具之切結書，證明八十八年間庚
    ○○、丁○○因無固定收入，委託原告代為扶養辛○○、戊○○二人，因此八十
    八年度申報所得稅時，由原告申報扶養云云。然所得稅法有關個人綜合所得稅「
    免稅額」之立法精神，係基於課稅不應侵蝕到納稅義務人之基本生活費，而允許
    納稅義務人就該部分不可自由支配之所得可免負擔租稅，其目的在以稅捐之優惠
    使納稅義務人對特定親屬或家屬盡其法定扶養義務。換言之，對非家之成員，既
    無法定扶養義務，所為經濟支援，隨支援者之經濟能力及其感情濃薄，可自由彈
    性給付，此資助行為乃「念同宗之誼而給予津貼，此種慈惠施與行為，乃本於雙
    方之感情而生，於法不能援為要求扶養之依據。」最高法院二十年度上字第二九
    九號著有判例可按。則本件原告與辛○○、戊○○既無家長家屬關係，原告縱對
    該二人有照顧並維持其生活、接受教育等之資助事實，亦不得援為列報扶養親屬
    免稅額之依據。
四、綜上所述，原告與其所列報扶養之親屬辛○○、戊○○，因不符合民法第一千一
    百十四條第四款家長家屬關係，則原告於其八十八年度綜合所得稅申報將之列報
    為扶養親屬，即與所得稅法第十七條第一項第四款之規定不合，被告予以否准上
    開二人之免稅額共計一四、四０００元，並無違誤，訴願決定予以維持，亦無不
    合，原告起訴意旨求為撤銷，為無理由，應予駁回。並不經言詞辯論為之。
五、據上論結，本件原告之訴為無理由，依行政訴訟法第二百三十三條第一項、第二
    百三十六條、第一百九十五條第一項後段、第九十八條第三項前段、第一百零四
    條、民事訴訟法第八十五條第一項前段，判決如主文。
中      華      民      國    九十二    年      一      月      七      日
                              高雄高等行政法院第一庭
                                          法      官    李協明
右為正本係照原本作成。
如不服本判決，應於送達後二十日內，向本院提出上訴狀並表明上訴理由，如於本判
決宣示後送達前提起上訴者，應於判決送達後二十日內補提上訴理由書（須按他造當
事人人數附繕本）。
提起上訴應預繳送達用雙掛號郵票七份（每份三十四元）。
中      華      民      國    九十二    年      一      月      七      日
                                          法院書記官    蔡玫芳
附註：
行政訴訟法第二百三十五條（第一項、第二項）：
對於適用簡易程序之裁判提起上訴或抗告，須經最高行政法院之許可。
前項許可，以訴訟事件所涉及之法律見解具有原則性者為限。


司法院資訊處製作；財團法人民間司法改革基金會備份。
